【裁判字號】    88,上訴,1792
【裁判日期】    890315
【裁判案由】    偽造文書等
【裁判全文】
臺灣高等法院臺南分院刑事判決            八十八年度上訴字第一七九二號    Ｃ
      上  訴  人
      即  被  告  丙  ○  ○
      選任辯護人  鍾  竹  簧
右上訴人因偽造文書等案件，不服臺灣雲林地方法院八十八年度訴緝字第一三號中華
民國八十八年十一月五日第一審判決（起訴案號：臺灣雲林地方法院檢察署八十七年
度偵字第四六五三號、第一○○○號），提起上訴，本院判決如左：
      主      文
原判決撤銷。
丙○○共同行使偽造私文書，足以生損害於他人，處有期徒刑陸月，緩刑肆年。
民國八十四年九月十日投標日標單上偽造之「乙○○」署押壹枚（未扣案），沒收之
。
      事      實
一、丙○○原係雲林縣虎尾鎮嘉王有限公司（下稱嘉王公司）之實際負責人，其於經
    營該公司期間，係以其女魏婉琪之名義簽發支票調度資金，而甲○○（已判刑確
    定）為該公司之會計。丙○○於民國（下同）八十二年間以自己為會首鳩募互助
    會期自八十二年十二月十日起至八十五年一月十日止，每會三萬元，採內標制，
    邀甲○○之父乙○○等二十五名會員與會，約定於右開期間之每月十日下午二時
    在該公司開標。丙○○因需款孔急，而欲向甲○○借款，渠二人乃明知前開互助
    會於八十四年九月十日開標時，並未得乙○○之同意，竟共同基於行使偽造私文
    書及詐欺之犯意聯絡，因甲○○經丙○○之要求，冒標渠父乙○○之互助會，並
    由甲○○以於標單上偽簽乙○○之姓名及標單金額新台幣（下同）六千八百元競
    標，而為行使之詐術，冒標乙○○之互助會，使該會期之其他活會會員陷於錯誤
    而繳付會款予丙○○，作為甲○○借貸丙○○之款項，因而共同詐得六十一萬一
    千二百元，足以生損害於乙○○及該期之其他互助會活會會員，迨乙○○於八十
    五年一月十日欲收取上揭互助會尾會會款時，始獲悉上情。
二、案經乙○○訴請臺灣雲林地方法院檢察署檢察官偵查起訴。
      理      由
一、訊據上訴人即被告丙○○固坦承知悉告訴人甲○○競標告訴人乙○○右揭互助會
    乙事，惟矢口否認有行使偽造文書及詐欺犯行，並以：該互助會係告訴人甲○○
    自行競標後，借予其使用云云置辯。
二、惟查：
（一）被告右揭犯罪事實，業據告訴人乙○○指訴綦詳，核與已判刑確定之共同被告
      甲○○供述情節相符，復有互助會單附卷可憑。而查，上揭被告鳩集之互助會
      ，開標期日，被告均在現場主持之事實，有證人陳素滿即前被告員工、證人張
      老來即該戶助會之會員等之證詞在卷可據（參見原審卷第四十四頁、第一○二
      頁、一○三頁訊問筆錄），另參被告於台灣雲林地方法院檢察署八十六年度偵
      字第七三號案中所供：前開互助會為其請求甲○○投標，以資借其使用等語（
      參見附卷該案偵查卷八十六年一月十一日訊問筆錄），及共同被告甲○○於同
      案中指陳：被告要其冒標後，將款項借其使用，並要求渠不得告訴渠父，俾渠
      父可收尾會，而被告時為渠雇主，故渠不得不從等語（參見同案偵查卷同日訊
      問筆錄），可知，被告所辯該互助會為共同被告甲○○自行競標後，借予其使
      用云云，顯係事後卸責之詞，不足採信。
（二）次查，本件共同被告甲○○因於偵查中告訴被告借款詐欺時，自承與被告共同
      實施冒標渠父互助會犯行，而經檢察官發覺犯罪，主動簽分偵查起訴（即本件
      八十七年度偵字第四六五三號案），又渠所涉偽造文書等犯行，並經原審於八
      十七年十二月十七日以八十七年度訴字第三七０號判處罪刑確定在案。準此以
      觀，甲○○於偵查中，既不知渠所為冒標行為，業已罹犯刑章，又渠前此已獲
      臺灣雲林地方法院之支付命令裁定，命被告給付前開票據債務（有下述渠之原
      審法院支付命令裁定確定可查），原得依法獲償債權，是渠無誣指被告冒標，
      而甘冒遭被訴之必要，再告訴人乙○○與共同被告甲○○且為父女，而告訴人
      乙○○亦堅決指訴共同被告甲○○與被告共同冒標，稽此，告訴人此部分之指
      訴，應屬可信。此外，另有臺灣雲林地方法院八十五年度促字第六四三一號告
      訴人乙○○對被告之支付命令裁定暨確定證明書等存卷堪佐。被告與共同被告
      甲○○共同冒填告訴人乙○○投標單冒標會款之事證，已臻明確，犯行洵堪認
      定。
三、按本件互助會之標單僅載明投標人之姓名及投標金額，此據告訴人等敘明在卷，
    是其標單之性質應為準私文書之一種。核被告與甲○○之冒標互助會行為，係犯
    刑法第二百十六條、第二百十條之行使偽造私文書罪及第三百三十九條第一項之
    詐欺取財罪。被告偽造私文書之低度行為，應為其行使之高度行為所吸收，故不
    另論罪；其與甲○○之冒標犯行，彼此有犯意聯絡，且互為行為分擔，業如前述
    ，故均屬共同正犯，公訴人認甲○○之行為，係被告所教唆，被告為教唆犯云云
    ，於法要有未合，惟此同一犯罪之正犯與教唆犯，社會基本事實仍屬同一，故爰
    予變更起訴法條，併為附敘。再被告一冒標詐欺行為，致該會期之多數活會會員
    陷於錯誤，並交付款項予被告，為一行為觸犯數罪名，屬想像競合犯，應從一重
    處斷；另被告所犯行使偽造私文書係為達詐取財物之目的，故二罪間有方法結果
    間之牽連關係，為牽連犯，應依同法第五十五條之規定，從一情節較重之行使偽
    造私文書罪處斷。
四、原審就被告丙○○予以論罪科刑，固非無見，惟查；被告除與甲○○共同冒標乙○○之會款，共詐得六十一萬一千二百元外，對於向甲○○所借二百三十五萬元
    部分，並不構成詐欺罪（容後論述），原判決併予論罪科刑，尚有未洽。被告上
    訴否認犯罪，雖無足取，惟原判決既有可議，自無可維持，應予撤銷改判，爰審
    酌被告行使偽造私文書之行為僅一次，所詐得金額非鉅，犯後分別曾於八十七年
    五月十三日、同年八月十日、同年九月十一日、同年十月十四日、同年十一月三
    日及同年十二月七日各曾郵匯五千元予甲○○，及被告所有自小客車一部暫由甲○○使用，以抵償告訴人之部分債務，且又同意甲○○至嘉王公司之債務人即冠
    凱公司陳家齊處收取債權，以抵償被告對甲○○之債務，另考之被告犯罪動機、
    手段、智識程度、犯罪後態度矯卸等一切情狀，予以量處如主文第二項所示之刑
    。又其前未曾受有期徒刑以上刑之宣告（有本院被告全國前案紀錄表可按），素
    行尚非不佳，且犯罪後陸續清償欠款，態度良好，其經此刑之宣告後，當知所警
    惕，信無再犯之虞，本院認前開所宣告之刑，以暫不執行為當，爰併諭知緩刑肆
    年，以勵自新。至被告與甲○○於前開投標期日標單上，偽造「乙○○」之署押
    一枚，雖未扣案，然不能證明其業已滅失，此部分公訴人漏未論及，仍應依刑法
    第二百十九條之規定宣告沒收之。
五、公訴意旨另以；丙○○明知嘉王公司業於八十四年二月間起，已陷於無資力，及
    其向甲○○之借款，實亦無清償之意思，詎丙○○復基於同上詐欺之概括犯意，
    而以交付其所簽發如附表所示支票予甲○○，供作借款之擔保，並約定於各該票
    據屆期時，以換票方式並為利息支付之詐術，使甲○○陷於錯誤，在嘉王公司內
    ，計前後交付共二百三十五萬元予丙○○，嗣八十五年一月九日，丙○○因嘉王
    公司經營不善，棄公司而逃逸無蹤，甲○○將各該支票交予渠母王廖黎雲，於系
    爭支票屆期後，至台南區中小企業銀行虎尾分行委託付款提示，均遭退票後，方
    知受騙。因認被告另涉犯刑法第三百三十九條第一項之詐欺罪嫌云云。惟按犯罪
    事實應依證據認定之，無證據不得推定其犯罪事實。不能證明被告犯罪者，應諭
    知無罪之判決，為刑事訴訟法第一百五十四條、第三百零一條第一項所明定。又
    刑法第三百三十九條之詐欺罪，乃以意圖為自己或他人不法之所有，以詐術使人
    將本人或第三人之物交付為其構成要件，所謂以詐術使人交付，必須被詐欺人因
    其詐術而陷於錯誤，若其所用方法，不能認為詐術，亦不致使人陷於錯誤，即不
    構成錯誤（最高法院四十六年台上字第二六０號可資參照）。訊據上訴人即被告
    丙○○矢口否認有何詐欺犯行，辯稱：系爭支票均為甲○○所自行開立，並非其
    曾向甲○○借款應負之債務云云。然據甲○○指稱；約在八十年間到八十五年一
    月二十八日止，共借二百三十五萬元給丙○○，陸陸續續已好久了等語（見偵查
    卷第二十六頁），且被告於八十七年三月七日及同月十日，在台灣雲林地方法院
    檢察署八十七年度偵字第一０００號案件檢察官訊問時，就其與甲○○間如附表
    所示支票債務，除以其個人遭客戶積欠一千餘萬元，及八十三年、八十四年間經
    濟不景氣，致其無法依約清償債務云云為辯外，並未爭執該票據等之真偽，且於
    檢察官質之是否願意清償債務時，尚表示願每月清償甲○○五千元等語（參見該
    偵查卷第一三頁反面、第一四頁、第一六頁反面、第一七頁正面），又就魏婉琪
    自訴甲○○偽造本件系爭支票乙案，亦據原審八十八年八月三十一日以八十八年
    度自字第一二號判決甲○○無罪在案，有該判決書乙份附卷可考。另參以，甲○○向原審聲請債務人魏婉琪應給付其二百三十五萬元即系爭支票發票金額總額之
    支付命令，魏婉琪與被告二人均無異詞，全案經確定在案，有原審八十五年度促
    字第六四三０號支付命令裁定暨確定證明書附卷可稽，足見被告就上開債務原無
    爭執，其事後否認曾向甲○○借款，委無足取，合先敘明。次查；被告丙○○經
    營嘉王公司多年，向來債信良好，其以魏婉琪名義所簽發之支票，除八十二年十
    月十三日曾有面額五萬元之支票遭退票外，迄八十四年十一月二十日之前，均未
    有跳票記錄，業經擔任會計工作之告訴人甲○○所證實，並有台灣土地銀行虎尾
    分行及彰化商業銀行虎尾分行函覆之魏婉琪支票往來明細表及退票記錄各一份附
    案可稽（見原審八十五年度自字第二十七號卷附件），於甲○○陸續借款與被告
    時，被告並未陷於無支付能力之狀況，且甲○○亦自承被告有陸續支付票款利息
    （原審卷第九十四頁），又自八十五年初，被告復同意其向客戶冠凱公司及李富
    吉等人收取貨款以抵債務，復以被告所有之轎車供其使用以抵欠款等情，足見被
    告於借款之初，並無施用詐術手段，告訴人亦無陷於錯誤之情形，自難因被告曾
    向其借款二百三十五萬元未能依約清償，率而認定被告有詐欺之行為，揆諸首開
    說明，被告之行為顯與詐欺罪之構成要件不符，本件關於借款部分，應屬民事債
    權債務糾紛，應另循民事途徑解決外，尚難認其有詐欺犯行，應認此部分之犯罪
    尚屬不能證明。因公訴人認此部分與前開判刑部分，具有連續犯裁判上一罪關係
    ，爰不另為無罪之諭知。
據上論結，應依刑事訴訟法第三百六十九條第一項前段、第三百六十四條、第二百九
十九條第一項前段、第三百條，刑法第二十八條、第二百十六條、第二百十條、第三
百三十九條第一項、第五十五條、第七十四條第一款、第二百十九條，罰金罰鍰提高
標準條例第一條前段，判決如主文。
本案經檢察官張佩珍到庭執行職務。
中    華    民    國      八十九      年      三      月      十五      日
                                  臺灣高等法院臺南分院刑事第四庭
                                      審判長法官  陳    義    仲
                                            法官  蔡    崇    義
                                            法官  徐    財    福
右正本證明與原本無異。
如不服本判決，應於判決送達後十日內向本院提出上訴狀，其未敘述理由者並應於提
出上訴狀後十日內向本院補提理由書（應附繕本)。
                                      法院書記官  王    全    龍
中    華    民    國      八十九      年      三      月      十六      日
附錄論罪科刑法條：
刑法第二百十六條：行使第二百十條至第二百十五條之文書者，依偽造、變造文書或
                  登載不實事項或使登載不實事項之規定處斷。
刑法第二百十條：偽造、變造私文書，足以生損害於公眾或他人者，處五年以下有期
徒刑。
刑法第三百三十九條第一項：意圖為自己或第三人不法之所有，以詐術使人將本人或
                          第三人之物交付者，處五年以下有期徒刑、拘役或科或
                          併科一千元以下罰金。
附表：（票面金額單位：新台幣）
┌───┬────┬────┬─────┬───┬─────┬────┐
│發票人│發票日  │票面金額│付款人    │帳號  │支票號碼  │交付日  │
├───┼────┼────┼─────┼───┼─────┼────┤
│魏婉琪│85.01.18│500000元│台灣土地銀│065099│BZA0000000│84.10.18│
│      │        │        │行虎尾分行│      │          │        │
├───┼────┼────┼─────┼───┼─────┼────┤
│魏婉琪│85.01.21│300000元│台灣土地銀│065099│BZA0000000│84.10.21│
│      │        │        │行虎尾分行│      │          │        │
├───┼────┼────┼─────┼───┼─────┼────┤
│魏婉琪│85.01.15│500000元│台灣土地銀│065099│BZA0000000│84.12.15│
│      │        │        │行虎尾分行│      │          │        │
├───┼────┼────┼─────┼───┼─────┼────┤
│魏婉琪│85.01.28│650000元│彰化商業銀│031359│DN0000000 │84.12.28│
│      │        │        │行虎尾分行│6500  │          │        │
├───┼────┼────┼─────┼───┼─────┼────┤
│魏婉琪│85.01.28│400000元│彰化商業銀│031359│DN0000000 │84.12.28│
│      │        │        │行虎尾分行│6500  │          │        │
└───┴────┴────┴─────┴───┴─────┴────┘


司法院資訊處製作；財團法人民間司法改革基金會備份。
